【裁判字號】    99,訴,1281
【裁判日期】    990804
【裁判案由】    殺人未遂
【裁判全文】
臺灣板橋地方法院刑事判決              99年度訴字第1281號
公  訴  人  臺灣板橋地方法院檢察署檢察官
被      告  甲○○ (Cele.
選任辯護人  葉文政律師(法律扶助基金會律師)
上列被告因殺人未遂案件，經檢察官提起公訴（99年度偵字第
5178號），本院判決如下：
    主  文
甲○○使人受重傷，未遂，處有期徒刑肆年。
    事  實
一、甲○○(Celeridad Oliver Borromeo，下以其中文姓名稱之
    ) 係菲律賓籍勞工，與越南籍之勞工裴名文(Bui Danh Van
    ，下以其中文姓名稱之) 係址設臺北縣新莊市○○路52號金
    協昌科技股份有限公司（下稱金協昌公司）夜班之同事，兩
    人平日即相處不睦。甲○○於民國99年2 月3 日凌晨2 時許
    ，在上開公司內，因細故與斐名文發生爭執，甲○○主觀上
    預見腹部係人體重要部位，若持尖刀刺向他人腹部，可能造
    成他人腹部臟器、腸道毀敗或嚴重受損，而對人之身體或健
    康，有重大不治或難治之傷害結果，竟容任該等結果之可能
    發生亦不違背其本意，而先至該公司3 樓餐廳放置餐具處，
    取得該公司所有，刀身長達8 公分、寬達3.5 公分之鋼製尖
    刀1 把，待斐名文上樓後，即以左手按住斐名文左肩，接續
    持該尖刀刺向斐名文之腹部共3 次，致斐名文受有肝裂傷、
    小腸穿孔、右側創傷性氣血胸、後腹腔及腹內血腫、胸腹壁
    穿刺傷及左上臂二頭肌斷裂之傷害。嗣斐名文俟機逃往樓下
    求救，經緊急送醫始倖免於重傷害之結果，甲○○則將該尖
    刀丟棄於現場，而逕自離去，經警獲報前往現場處理，並扣
    得上開尖刀1 把，始查悉上情。
二、案經斐名文訴由臺北縣政府警察局新莊分局移送臺灣板橋地
    方法院檢察署檢察官偵查後提起公訴。
    理  由
壹、證據能力部分：
    按被告以外之人於審判外之言詞或書面陳述，除法律有規定
    者外，不得作為證據；被告以外之人於審判外之陳述，雖不
    符前4 條之規定，而經當事人於審判程序同意作為證據，法
    院審酌該言詞陳述或書面陳述作成時之情況，認為適當者，
    亦得為證據。當事人、代理人或辯護人於法院調查證據時，
    知有第159 條第1 項不得為證據之情形，而未於言詞辯論終
    結前聲明異議者，視為有前項之同意，刑事訴訟法第159 條
    第1 項、第159 條之5 分別定有明文，其立法理由在於傳聞
    證據未經當事人之反對詰問予以核實，乃排斥其證據能力。
    惟當事人如放棄對原供述人之反對詰問權，於審判程序表示
    同意該等傳聞證據可作為證據，此時，法院除認該傳聞證據
    欠缺適當性外，自可承認其證據能力。又當事人、代理人或
    辯護人於調查證據時，知有刑事訴訟法第159 條第1 項不得
    為證據之情形，卻表示「對於證據調查無異議」、「沒有意
    見」等意思，而未於言詞辯論終結前聲明異議者，應視為已
    有將該等傳聞證據採為證據之同意，最高法院93年度台上字
    第3533號、94年度台上字第2976號判決亦採同一見解。經查
    ：本案被告甲○○、辯護人及檢察官於本院準備期日，對於
    以下經本院調查之證據，均表示對證據能力不爭執，復於審
    判期日就本院一一提示之前揭證據方法於言詞辯論終結前，
    均亦未就所調查之證據主張有刑事訴訟法第159 條第1 項不
    得為證據之情形，是參照上開說明要旨，上開證據均有證據
    能力，合先敘明。
貳、實體部分：
一、訊據被告固坦承有於前揭時、地因細故與告訴人斐名文發生
    爭執後，即至上址公司3 樓餐廳放置廚具處，取得扣案之鋼
    製尖刀1 把，待告訴人上樓後，即一手按住告訴人之肩膀，
    另一手則持該尖刀刺向告訴人腹部共3 次等情不諱，惟矢口
    否認有何重傷害之犯行，辯稱：因伊工作之處所只有伊係菲
    律賓人，其餘包括告訴人在內的其他3 名員工都是越南人，
    告訴人常常欺負伊。案發當日伊與告訴人在樓下又因椅子的
    事情發生爭執，告訴人有用椅子打伊，致伊手部腫脹，伊一
    時情緒失控才會持尖刀揮刺而傷害告訴人，見到告訴人流血
    後伊即停手，伊並無使告訴人受重傷之犯意云云。經查：
(一)、告訴人與被告於前揭時、地，因細故發生爭執，嗣告訴人至
    公司3 樓後，即遭被告持扣案之鋼製尖刀( 刀身長達8 公分
    、寬達3.5 公分)1把，朝其腹部揮刺，雖經告訴人以左手斜
    擋在身體前方，被告仍接續持該尖刀刺向告訴人腹部共3 次
    ，致傷及其肝臟、腸道、左上臂等部位，嗣告訴人俟機逃往
    樓下求救，經緊急送醫始倖免於重傷害之結果等情，除為被
    告所是認，並據證人即告訴人於偵查及本院審理時指訴歷歷
     ( 見 偵查卷第52至53頁、本院卷第95至98頁) 、證人即金
    協昌公司管理部課長莊萬生於警詢時證述屬實( 見偵查卷第
    8 至11頁) ，且有監視器錄影光碟、翻拍照片6 張、檢察官
    勘驗該光碟後所製作之勘驗筆錄、臺北縣政府警察局新莊分
    局扣押筆錄、扣押物品目錄表各1 份、鋼製尖刀照片2 張在
    卷可稽( 見偵查卷第12至15頁、第20至23頁、第75至76頁)
    ，及該鋼製尖刀1 把扣案足佐。又告訴人因此受有肝裂傷、
    小腸穿孔、右側創傷性氣血胸、後腹腔及腹內血腫、胸腹壁
    穿刺傷及左上臂二頭肌斷裂之傷害，則有行政院衛生署臺北
    醫院99年2 月3 日診斷證明書、同年3 月29日北醫歷字第09
    9003053號函所檢附告訴人之病歷資料1份、告訴人之傷勢照
    片4張、術後傷口癒合照片3張在卷可憑(見偵查卷第18 至19
    頁、60至72頁、本院卷第107頁)，是上開事實洵堪認定屬實
    。
(二)、雖公訴意旨認被告上開行為係基於殺人之犯意而為之，而被
    告則辯稱其僅基於傷害之犯意而為之。惟按殺人罪之成立，
    必須行為人有使人喪失生命之故意，並實施殺害之行為，方
    足當之，是刑法上殺人罪與傷害罪之區別，端在以加害人於
    行為之初有無戕害他人生命之故意為斷，而此一主觀之要件
    ，既關係罪責之成立與否，自應憑證據予以證明，且不容有
    合理性懷疑之存在，倘缺乏此種故意，而僅在使他人成為重
    傷，而結果為重傷者，衹與使人受重傷之規定相當，要難遽
    以殺人未遂罪論處，迭經最高法院著有判例、判決足資參照
    （最高法院18年上字第1309號、19年上字第718 號、20年非
    字第104 號、51年度台上字第1291號、48年台上字第33號判
    例、最高法院90年度台上字第287 號及76年度台上字第2588
    號判決意旨參照）。又行為人於行為時，是否確有殺害被害
    人之主觀故意，係隱藏於其心中而無從窺見，僅能依據事後
    勘查行為人行為時之相關客觀事實而為認定，亦即應就行為
    人行為與被害人衝突之原因、相對距離、行為人所用工具、
    被害人受創部位是否為致命部位、所受傷勢以及是否續行攻
    擊等客觀因素，予以綜合判斷而認定行為人於行為時是否具
    有殺人之故意，抑或係具有重傷害之故意。而查：
(1)、被告與告訴人二人分別係金協昌公司所聘用之菲律賓籍及
     越南籍晚班員工，平日即相處不睦，案發當日渠等二人係
     對於公司椅子歸屬之細故而起爭執，業經被告及告訴人供
     承、證述在卷，而其二人間先前既無深仇大恨，衡情被告
     是否會僅因此細故爭執之動機，即有置告訴人於死之決心
     ，已非無疑。
(2)、而觀以告訴人受傷之部位多集中在腹部之肝臟、腸道、左
     上臂，並非立即致命之部位，倘若被告有殺害告訴人故意
     ，以被告當時手持之尖刀刀身長達8 公分、寬達3.5 公分
     ，告訴人則手無寸鐵，與被告面對面站立，而遭被告以左
     手壓制其左肩之情況，衡情被告當可選擇直接攻擊告訴人
     生命中樞所在之後腦部、主動脈所在之頸部、心臟、肺臟
     所在之胸部等身體脆弱部位，以求能直接立即致告訴人於
     死地。
(3)、另參以現場監視光碟、檢察官勘驗筆錄顯示：被告於持尖
     刀朝告訴人腹部揮刺3 次後，雙方曾短暫呈對峙狀態，嗣
     告訴人即乘機逃往樓梯方向，惟經過約10秒鐘後，被告始
     下樓；且證人即告訴人亦於審理時證稱：「我被刺時我是
     站著，後來我往後倒，膝蓋跪在地上，被告要抓我肩膀就
     抓不到，我後來就彎著腰往2 樓跑，我沒有注意到被告有
     無追上來」等語( 見本院卷第96頁背面），則倘若被告係
     執意殺害告訴人，在其手仍持尖刀之情況下，於告訴人因
     受傷而跌坐在地之際，衡情自可趁勢加以猛烈朝告訴人頭
     部等致命部位攻擊，嗣告訴人逃往樓梯時，亦可持刀繼續
     自背後追砍告訴人，然事實上被告並未再次趨前窮追猛打
     ，是以被告持尖刀揮刺告訴人之際，是否即有殺人之故意
     ，仍有合理性懷疑存在，此外，復查無其他積極證據，足
     資證明被告行為時確有殺人之犯意，揆諸前揭說明，即難
     遽認被告有殺害告訴人之犯行。
(4)、另被告雖辯稱其僅有傷害告訴人之意，且其見到告訴人流
     血就停手云云。惟查，被告行為時所持之鋼製尖刀1 把，
     金屬材質堅硬，刀鋒銳利，刀身長達8 公分、寬達3.5 公
     分；而人之腹部有肝、腎、脾、胃等重要臟器及消化系統
     之小腸、大腸等分布，若遭利刃刺入，將有可能導致上開
     臟器、腸道之毀敗或嚴重受損，而對人之身體或健康，有
     重大不治或難治之傷害，此乃一般人得以知悉且預見之事
     。被告於行為時為成年人，身心智慮均屬健全，對於上開
     情事難謂不知之理。又觀諸告訴人所受肝裂傷、小腸穿孔
     、右側創傷性氣血胸、後腹腔及腹內血腫、胸腹壁穿刺傷
     及左上臂二頭肌斷裂之傷害，足認被告接續3 次持刀揮刺
     告訴人，其用力之猛及犯意之堅，是被告持尖刀下手揮刺
     告訴人腹部3 次之彼時，其主觀上難謂無具有對告訴人之
     身體或健康，造成重大不治或難治之重傷害之不確定故意
     ，至為灼然，被告前揭所辯顯係臨訟避就之詞，並無可採
     。
(三)、綜上所述，本案被告基於重傷害之不確定犯意，而持尖刀揮
    刺告訴人腹部3 次，惟告訴人經緊急送醫後，幸未生重傷害
    之結果，其事證已臻明確，被告犯行洵堪認定，應予依法論
    科。
二、論罪科刑之理由
(一)、核被告所為，係犯刑法第278 條第3 項、第1 項重傷未遂罪
    。被告先後3 次持刀揮刺告訴人之行為，係出於同一重傷害
    之犯意而為之，且係在密切接近之時、地所為，依一般社會
    觀念難以強行分開，應包括評價為一行為，而論以接續犯。
    又被告已著手於重傷害行為之實行，而未發生重傷害之結果
    ，為未遂犯，爰依刑法第25條第2 項規定，減輕其刑。公訴
    意旨認被告係犯同法第271 條第2 項、第1 項殺人未遂罪，
    尚有未洽，惟其基本事實同一，爰依法變更起訴法條。再本
    案發生後，臺北縣政府警察局新莊分局福營派出所巡邏員警
    於99年2 月3 日凌晨2 時5 分即接獲報案趕往現場處理，金
    協昌公司在場員工並即告知員警被告為傷害告訴人之人，惟
    被告遲至同日上午10時至11時間始至該所製作筆錄並坦認其
    有持尖刀傷害告訴人等情，有臺北縣政府警察局新莊分局99
    年6 月25日北縣警新刑字第0990029690號函檢附之職務報告
    書乙紙在卷可憑( 見本院卷第78頁），故辯護人為被告辯稱
    本案應有自首減刑規定之適用等語，於法未合，附此敘明。
(二)、爰審酌被告於我國境內並無前科，素行尚可，其不思理性解
    決與告訴人之糾紛，反因細故即持尖刀刺傷告訴人，暴戾之
    氣實不可長，且渠之行為亦嚴重危及社會治安，傷及告訴人
    之身體健康，所生危害不輕，並衡酌被告生活狀況、智識程
    度、犯罪手段、目的、犯罪後態度、尚未能如數賠償告訴人
    所要求之新臺幣6 萬元醫療費用及工作損失等一切情狀，量
    處如主文所示之刑。再扣案之尖刀1 把，係金協昌公司所有
    ，爰不宣告沒收，附此敘明。
據上論斷，應依刑事訴訟法第299 條第1 項前段、第300 條，刑
法第278 條第3 項、第1 項、第25條第2 項，判決如主文。
本案經檢察官黃致中到庭執行職務。
中    華    民    國    99    年    8     月    4     日
                  刑事第十四庭審判長法  官  林淑婷
                                    法  官  饒金鳳
                                    法  官  陳昭筠
以上正本證明與原本無異。
如不服本判決，應於判決送達後10日內，向本院提出上訴書狀，
且上訴書狀應敘述具體理由，而上訴書狀未敘述上訴理由者，應
於上訴期間（即自收受判決書之翌日起算10日）屆滿後20日內補
提理由書。
                                    書記官  黃文儀
中    華    民    國    99    年    8     月    4     日
附錄本案論罪科刑法條全文：
中華民國刑法第278條
使人受重傷者，處 5 年以上 12 年以下有期徒刑。
犯前項之罪因而致人於死者，處無期徒刑或 7 年以上有期徒刑
。
第 1 項之未遂犯罰之。

司法院資訊處製作；財團法人民間司法改革基金會備份。
